【裁判字號】    99,台上,4360
【裁判日期】    990708
【裁判案由】    違反肅清煙毒條例
【裁判全文】
最高法院刑事判決            九十九年度台上字第四三六０號
上  訴  人  甲○○
選任辯護人  王啟安律師
上列上訴人因違反肅清煙毒條例案件，不服台灣高等法院中華民
國九十九年三月三十一日第二審更審判決（九十九年度上重更(二)
字第四號，起訴案號：台灣台北地方法院檢察署八十三年度偵字
第二五五六七號），提起上訴，本院判決如下：
    主  文
上訴駁回。
    理  由
本件原判決認定上訴人甲○○於民國八十二年三月間，在台北市
○○路四九二號開設「福祿壽香舖店」，並僱用丁正哲（業經台
灣高等法院台南分院判刑確定）在該店擔任打雜工作。緣有綽號
「小馬」之不詳姓名成年男子（下稱「小馬」），將其所持有之
毒品海洛因磚四塊放置在知情之上訴人所開設之「福祿壽香舖店
」內。適劉梗當（業經同上法院判刑確定）欲購入海洛因販售，
乃委託綽號「阿炮」之不詳姓名成年男子（下稱「阿炮」）尋找
貨源。「阿炮」乃與吳文貴（業經同上法院判刑確定）共同引介
劉梗當向「小馬」購買海洛因。嗣於同年六月十六日晚上七時許
，劉梗當、吳文貴與「阿炮」、「小馬」相約在「阿炮」友人之
高雄縣岡山鎮住處交易毒品，劉梗當除當場以新台幣（下同）六
十五萬元向「小馬」購買海洛因磚一塊外，並約定於翌（十七）
日再以相同價格向「小馬」購買海洛因磚四塊。「小馬」旋以電
話通知上訴人速將前述放置於其香舖店內之海洛因磚四塊運輸至
高雄交伊。上訴人乃與「小馬」共同基於運輸毒品之犯意聯絡，
於同年月十七日上午七時許，指示與其亦具有運輸毒品犯意聯絡
之丁正哲將上述海洛因磚四塊運送至高雄市國際飯店交予「小馬
」，並推算丁正哲到達時點，以電話聯絡「小馬」至上述飯店接
貨。丁正哲抵國際飯店後，即與「小馬」搭乘計程車前往高雄縣
橋頭鄉○○路某處與吳文貴會合，並依「小馬」之指示將該四塊
海洛因磚放置於吳文貴所駕駛車號ＸＭ－０５４６自用小客車上
。然因警方於前一日已查獲劉梗當向「小馬」購買海洛因磚一塊
，經劉梗當供出翌日尚有海洛因磚四塊之交易，警方乃於同年月
十七日派員赴前述約定交易地點埋伏。嗣於同日十四時三十分許
，在高雄縣橋頭鄉○○路與鼎山街口逮獲吳文貴與丁正哲，並扣
得上述海洛因磚四塊及丁正哲所有供聯絡運輸毒品使用之呼叫器
一只，「小馬」則乘隙逃逸等情。係以前揭事實，業據丁正哲於
警詢、偵查、第一審，及台灣雲林地方法院暨台灣高等法院台南
分院（更二審）審理丁正哲所涉毒品案件時，均供承係上訴人指
示伊運輸上述海洛因磚四塊至高雄市國際飯店交予「小馬」等情
不諱，核與證人吳文貴、劉梗當證述本件海洛因磚四塊係由丁正
哲運輸至高雄交付，以及警員吳金坤證述查獲本案經過情節均相
符合，並有疑似海洛因磚四塊扣案可資佐證。而該疑似海洛因磚
四塊，經法務部調查局鑑定結果確含海洛因成分無訛，其驗後淨
重一千四百二十四點四八公克（純度百分之三十七點十三），有
該局檢驗通知書一份附卷可稽；為其所憑證據及認定之理由。並
以上訴人雖辯稱：本件扣案海洛因磚四塊係丁正哲於案發前一日
告知係「小馬」寄放於伊所開設之香舖店，伊即要求丁正哲速將
該毒品返還「小馬」，伊並未見到該海洛因磚，亦不認識「小馬
」，並無運輸毒品之犯意；又丁正哲與吳文貴於偵、審時所述前
後不一，不能採為伊犯罪之證據云云。惟丁正哲於警詢、偵查、
第一審，以及於台灣雲林地方法院暨台灣高等法院台南分院審理
其本人所涉毒品案件時，所述關於上訴人參與本件運輸或販賣海
洛因之情節，雖未盡相同。而吳文貴於偵查中雖證稱曾聽聞「小
馬」打電話要丁正哲拿東西（指海洛因）南下等語；嗣於台灣高
等法院台南分院（更三審）審理丁正哲所涉毒品案件時又改稱：
伊告知「小馬」謂伊友人要購買海洛因，「小馬」告知台北友人
帶貨（指海洛因）南下，約定在高雄交貨，八十二年六月十六日
晚上七時許，「小馬」以公用電話與台北「阿ㄒㄧㄣ」（台語，
與上訴人姓名甲○○中之「鑫」字同音）聯絡要四塊海洛因磚等
語，亦略有出入。但原判決綜合丁正哲與吳文貴歷次供證之內容
，本於經驗及論理法則，歸納其中相同部分，認定上訴人係分別
與丁正哲及「小馬」共同基於運輸海洛因之犯意，由上訴人指示
丁正哲將本件扣案之海洛因磚四塊運輸至高雄國際飯店交予「小
馬」或其指定之人無訛。並就上訴人所辯以及丁正哲、吳文貴歷
次不同之供證，其中何者為可信，何者係卸責或迴護之詞而不足
以憑採，以及依據卷內資料尚不能證明上訴人有販賣毒品之犯意
，僅能證明其有運輸毒品之犯行，均於理由內一一詳加剖析及說
明。因認上訴人犯罪事證明確，應依法論科。核其所為，係犯行
為時（即八十七年五月二十日修正前）肅清煙毒條例第五條第一
項之運輸毒品罪。上訴人分別與丁正哲及「小馬」之間具有犯意
聯絡及行為分擔，均應成立共同正犯。又上訴人持有海洛因之低
度行為，為運輸海洛因之高度行為所吸收，不另論罪。再本件檢
察官起訴書僅援引行為時肅清煙毒條例第五條第一項作為論罪條
文，並未具體記載上訴人所涉犯罪名。惟起訴書犯罪事實欄已記
載上訴人指示丁正哲自台北市運輸海洛因至高雄縣、市之事實，
自得依法論科，毋庸變更起訴法條。原審以上訴人犯罪事證明確
，因而撤銷第一審對於上訴人科刑之判決，並適用行為時肅清煙
毒條例第五條第一項、第十二條前段、第十三條第一項，刑法第
二條第一項前段、第十一條前段，修正前刑法第二十八條、第三
十七條第一項，改判論上訴人以共同運輸毒品罪。並審酌上訴人
曾犯強盜罪，經判刑入監執行而假釋出獄，假釋期間不知悔改，
又犯本件之罪，素行不良，且本件運輸海洛因數量甚鉅（驗後淨
重共計一千四百二十四點四八公克），嚴重危害國人身體健康與
社會安全，其犯罪情節重大，犯後又多方辯飾，否認犯行，態度
非佳等一切情狀，量處無期徒刑，並依行為時刑法第三十七條第
一項規定宣告褫奪公權終身。又本件扣案之海洛因磚四塊，係上
訴人行為時肅清煙毒條例第二條所稱之「毒」（即毒品），併依
同條例第十二條前段規定諭知沒收銷燬之。另扣案共同正犯丁正
哲所有供本件運輸毒品犯罪所用之呼叫器一只，亦併依同條例第
十三條第一項規定宣告沒收之；核其認事用法尚無違誤。上訴人
上訴意旨略以：原判決就伊有無及如何使用本件扣案呼叫器一只
作為犯罪工具並未加以認定記載，復未依共犯連帶之法理，於主
文內將該呼叫器一只諭知連帶沒收，自有不當。又本件檢察官起
訴意旨認伊涉犯行為時肅清煙毒條例第五條第一項之罪，惟並未
具體載明伊所涉犯之罪名。原審準備程序時並未告知伊所犯罪名
，迄至審理時始告知伊應就運輸毒品罪一併辯論，致伊無法與其
選任辯護人就該項罪名充分討論，而適時行使其訴訟防禦權，原
審所踐行之訴訟程序顯非適法。再吳文貴於偵查中所述與其於台
灣高等法院台南分院審理丁正哲所涉毒品案件更三審審理時所述
並不一致，原判決未說明取捨之理由，遽採信吳文貴於前揭法院
更三審審理時之證述作為伊犯罪之證據，殊屬違誤。又原判決認
定伊與丁正哲及「小馬」就本件運輸毒品有犯意聯絡及行為分擔
，惟並未就對其等如何為犯罪之謀議或行為之分擔加以論敘說明
，亦有未合。此外，原審於九十九年二月三日審判期日就伊被訴
犯罪事實之訊問，並未於調查證據程序最後行之，有違刑事訴訟
法第二百八十八條第三項規定。而原審於同年三月十日審判期日
，距前次審理期日（同年二月三日）已間隔十五日以上，未依法
更新審判程序，並命檢察官重新陳述起訴要旨，亦屬違法云云。
惟證據之取捨及事實之認定，均為事實審法院之職權，倘其採證
認事並未違背證據法則，並於判決內說明其論斷取捨之理由者，
自不得任意指為違法。原判決已於事實及理由欄內記載本件扣案
呼叫器一只，係共同正犯丁正哲所有供本件共同運輸毒品聯絡所
用等情綦詳（見原判決第二頁倒數第六、七行，第十四頁最末行
）。從而原判決依據行為時肅清煙毒條例第十三條第一項規定及
共同正犯應共同負責之法理，將該呼叫器一只予以宣告沒收，於
法並無不合；而該呼叫器一只既已扣案，執行並無困難，即無諭
知與其他共同正犯「連帶」沒收之必要。上訴意旨指摘原判決未
記載上訴人如何以上述呼叫器供本件犯罪使用暨未諭知連帶沒收
一節，要無可取。又本件檢察官起訴書僅記載上訴人涉犯肅清煙
毒條例第五條第一項之罪，雖未具體載明上訴人所涉犯之罪名，
但該條項之罪包括販賣、運輸及製造毒品三項罪名，且原審審判
長於九十九年二月三日審判程序開始，及於同年三月十日審判期
日進行調查證據程序時，已分別告知上訴人應就「販賣及運輸海
洛因毒品罪名一併答辯」，有原審上述二次審判筆錄可稽（見原
審九十九年二月三日審判程序筆錄第二頁及同年三月十日審判程
序筆錄第六頁）。可見原審於辯論終結前已適時給予上訴人及其
選任辯護人就本件論處之運輸毒品罪名充分準備及辯論之機會，
自難指其所踐行之訴訟程序違法。上訴意旨謂原審於最後審判期
日始告知應就上述罪名一併辯論，致伊未能充分準備而妨礙其等
行使訴訟防禦權一節，顯屬誤解。再吳文貴於偵查中所述：案發
當日係「小馬」打電話叫丁正哲拿東西（指海洛因）云云，與其
於台灣高等法院台南分院審理丁正哲所涉毒品案件（更三審）時
所述：「小馬」打電話與台北「阿ㄒㄧㄣ」聯絡要四塊海洛因磚
等語，雖略有出入。然原判決以吳文貴於台灣高等法院台南分院
審理丁正哲所涉毒品案件（更三審）時所述，核與丁正哲於同院
審理其本人所涉上述毒品案件（更二審）時所述相符，因而採為
上訴人犯罪之證據，已在理由內加以論敘說明（見原判決第八頁
倒數第八至二行，第六頁第八至十二行，第九頁倒數第十一至四
行）。上訴意旨指摘原判決就此未加以說明，殊無足採。又原判
決事實欄已詳載本件犯罪前因、過程，暨「小馬」如何打電話通
知上訴人將其寄放之海洛因磚四塊運輸至高雄交伊，以及上訴人
如何指示丁正哲將上述毒品運輸至高雄交予「小馬」或其指定之
人，復推算丁正哲到達時點，以電話聯絡「小馬」至約定地點接
貨等情綦詳，可見上訴人不僅分別與「小馬」及丁正哲具有共同
運輸毒品之犯意聯絡，並參與運輸毒品行為之分擔。上訴意旨謂
原判決對於伊等如何為犯罪之謀議及行為分擔未加以說明云云，
要非依據卷內資料執為指摘之合法第三審上訴理由。此外，原審
於九十九年三月十日審判期日，距前一次審理期日（同年二月三
日）雖已間隔十五日以上，但原審審判長已於審判程序開始時依
法諭知「本案更新審理程序」，並依序踐行各項訴訟程序，有原
審審判筆錄可稽（見原審九十九年三月十日審判程序筆錄第二頁
以下）。又原審於九十九年二月三日審判期日就上訴人被訴犯罪
事實之訊問，縱未依規定於調查證據程序最後行之，但原審嗣於
同年三月十日之審判期日已更新審判程序，並依規定於調查證據
程序最後始就上訴人被訴犯罪事實予以訊問，有原審同年三月十
日審判程序筆錄可稽（見原審同年三月十日審判程序筆錄第七頁
）。是原審同年二月三日審判程序之瑕疵，已因嗣後更新審判程
序而癒合，自不得以此作為適法之第三審上訴理由。綜上所述，
本件上訴意旨無非就原審採證認事職權之適法行使，暨原判決已
明確論斷詳細說明之事項，任意指摘，並對其有無運輸毒品之單
純事實暨不影響於判決結果之程序瑕疵，漫為爭執，其上訴自難
認為有理由，應予駁回。
據上論結，應依刑事訴訟法第三百九十六條第一項，判決如主文。
中    華    民    國  九十九  年    七    月    八    日
                      最高法院刑事第八庭
                          審判長法官  洪  文  章
                                法官  王  居  財
                                法官  郭  毓  洲
                                法官  黃  梅  月
                                法官  邱  同  印
本件正本證明與原本無異
                                      書  記  官
中    華    民    國  九十九  年    七    月   十二   日
                                                      V
附錄本判決論罪法條：
八十七年五月二十日修正前肅清煙毒條例第五條第一項：
販賣、運輸、製造毒品、鴉片或麻煙者，處死刑或無期徒刑。

司法院資訊處製作；財團法人民間司法改革基金會備份。
